臺灣臺南地方法院民事判決
原　　　告　永豐商業銀行股份有限公司
法定代理人　丁○○
訴訟代理人　丙○○
被　　　告　乙○○
　　　　　　甲○○
上列當事人間請求塗銷所有權移轉登記事件，經本院於民國96年
11 月6日言詞辯論終結，判決如下：
    主  文
被告乙○○、甲○○就如附表一所示之不動產，於民國九十六年
三月一日所為之買賣行為，及於民國九十六年三月十五日所為之
移轉所有權之物權行為應予撤銷。
被告甲○○就如附表一所示之不動產，於民國九十六年三月十五
日以買賣為原因之所有權移轉登記應予塗銷。
訴訟費用新臺幣伍萬陸仟陸佰參拾捌元由被告連帶負擔。
    事實及理由
一、按訴狀送達後，原告不得將原訴變更或追加他訴。但有下列
    各款情形之一者，不在此限：「．．．二、請求之基礎事實
    同一者。．．．．．七、不甚礙被告之防禦及訴訟之終結者
    」，民事訴訟法第255條第1項定有明文。查：本件原告先位
    聲明部分變更以被告間就系爭不動產之買賣行為係通謀虛偽
    意思表示，依民法第87條規定無效，並依民法第242條規定
    代位請求回復登記。備位聲明部分以系爭不動產買賣，被告
    二人間有民法第244條第2項之情形，並依民法第242條規定
    代位請求回復登記，符合上開規定，應就變更後之聲明為審
    理，合先敘明。又被告二人經合法通知，未於言詞辯論期日
    到場，查無民事訴訟法第386條所列各款情形，依原告之聲
    請，由其一造辯論而為判決。
二、原告起訴主張：
甲、先位聲明部分：
(一)、緣案外人貴德瑞有限公司（下稱貴德瑞公司）邀同案外人李
    俊德及被告乙○○為連帶保證人向原告借款，惟案外人貴德
    瑞公司於民國（下同）96年3月21日起未依約攤還本息，並
    於96年4月13日拒絕往來，現尚欠本金新台幣（下同）
    1,850,837元，迭經催討無效，被告乙○○既為連帶保證人
    ，自應負連帶給付責任。嗣後經原告向鈞院起訴，並已取得
    鈞院96年度訴字第867號民事判決勝訴確定，此有判決書及
    確定證明書影本為證。
(二)、又本案如附表一所示不動產原登記為被告乙○○所有，訴外
    人貴德瑞公司自96年3月21日起未依約清償本息後，當由其
    負連帶清償責任，詎其為逃避原告之債務，竟與被告甲○○
    於96年3月15日通謀虛偽意思表示，以虛偽『買賣』之原因
    辦理移轉登記於被告甲○○名下，此有土地、建物謄本及異
    動索引可稽。
(三)、被告乙○○與被告甲○○係母子關係，兩者間並無不動產買
    賣獲利動機，被告甲○○顯未給付被告乙○○相當之對價。
    在案外人貴德瑞公司發生異常無力清償銀行借款之時，若非
    有脫產意圖，被告等人不可能選在發生延滯之際，進行不動
    產移轉行為。
(四)、綜上所述，系爭不動產買賣行為及所有權移轉登記行為係屬
    被告二人間通謀虛偽意思表示，依民法第87條第1項前段規
    定「表意人與相對人通謀而為虛偽意思表示者，其意思表示
    無效」。而原告為被告乙○○之債權人，爰依同法第242條
    、第113條及第767條中段之規定，代位被告乙○○主張系爭
    不動產買賣及移轉系爭不動產物權契約之意思表示無效，請
    求被告二人塗銷移轉登記，並為回復被告乙○○所有。
　　並聲明：
  1.確認被告乙○○、甲○○間就如附表一所示不動產買賣行為
    不存在。
  2.被告甲○○就如附表一所示之不動產，於96年3月15日經台
    南市東南地政事務所為之所有權移轉之登記應予塗銷，並回
    復為被告乙○○所有。
  3.訴訟費用由被告等連帶負擔。
乙、備位聲明部分：
(一)、由案外人貴德瑞公司之變更登記事項卡及被告戶籍謄本可知
    ，負責人李俊德即為被告乙○○之先生，甲○○之父親，三
    人均同一戶籍且該址即為公司所在地（台南市○區○○街24
    號），三人均貴德瑞公司之股東，該公司實為一家族企業。
    由此可知，案外人貴德瑞公司財務發生異常之事被告二人若
    不知情，此實與常情相違。
(二)、故縱認被告二人間若非通謀虛偽意思表示，惟依民法第244
    條規定：「債務人所為之無償行為，有害及債權者，債權人
    得聲請法院撤銷之。債務人所為之有償行為，於行為時明知
    有損害於債權人之權利者，以受益人於受益時亦知其情事者
    為限，債權人得聲請法院撤銷之」，本案被告二人與案外人
    貴德瑞公司之負責人李俊德為配偶及父子關係，顯然被告等
    對於前開損害原告債權之情事，亦屬知情，使願配合辦理所
    有權移轉登記。
(三)、債務人之責任財產為全體債權人之共同擔保，被告乙○○於
    債務未償之際，竟將其原有即如附表一所示之系爭不動產所
    有權移轉予被告甲○○，使原告對債務求償來源遭致損害，
    自屬有害及債權人之行為。並聲明：
  1.被告乙○○、甲○○就如附表一所示之不動產買賣關係及移
    轉所有權之物權行為應予撤銷。
  2.被告甲○○就如附表一所示之不動產，於96年3月15日經台
    南市東南地政事務所為之所有權移轉登記應予塗銷，並回復
    為被告李滿春所有。
  3.訴訟費用由被告等連帶負擔。
三、被告方面：
    被告乙○○、甲○○二人均經合法通知，未於言詞辯論期日
    到場，亦未提出書狀作何聲明或陳述。
四、得心證的理由：
甲、先位訴訟部分：
(一)、按確認法律關係之訴，非原告有即受確認判決之法律上利益
    ，不得提起之，民事訴訟法第247條第1項前段定有明文。而
    所謂即受確認判決之法律上利益，係指法律關係之存在不明
    確，致原告在私法上之地位有受侵害之危險，而此項危險得
    以對於被告之確認判決除去之者而言（最高法院42年台上字
    第1031號判例參照）。經查：原告主張被告乙○○為連帶保
    證之積欠其借款債權1,870,837元及其利息暨違約金未清償
    ，惟與其子即被告甲○○通謀為虛偽意思表示將被告乙○○
    所有如附表所示之不動產以買賣為原因移轉登記與被告甲○
    ○所有，致原告無法就被告乙○○所有之系爭不動產執行受
    償，為此訴請確認被告二人間就系爭不動產之買賣及所有權
    移轉行為不存在等情，則被告二人間就系爭不動產所為之買
    賣及所有權移轉行為是否存在，足致原告在私法上之地位有
    受侵害之危險，且此種不確定之狀態得以本件確認判決除去
    ，揆諸前揭說明，原告提起本件確認之訴有即受確認判決之
    法律上利益，自應准許。
(二)、原告主張案外人貴德瑞尚積欠債務1,850,837元及利息迄未
    清償，被告乙○○為連帶保證人及經本院96年度訴字第867
    號判決勝訴確定之事實，及被告乙○○於96年3月21日將如
    附表一所示之土地以買賣方式，繳納贈與稅方式贈與被告甲
    ○○，致有害於原告之債權之事實，業據其提出臺灣臺南地
    方法院96年度訴字第867號判決及確定證明書、土地異動索
    引、土地登記謄本等件為證，復經本院依職權調取被告乙○
    ○及被告甲○○之系爭不動產移轉資料，並有台南市東南地
    政事務所96年10月5日東南地所登字第0960009387號函附系
    爭土地過戶登記申請資料可稽，被告二人未於言詞辯論期日
    到場，亦未提出書狀作何聲明或陳述，本院依上開調查證據
    之結果，應堪信原告之主張為真實。
(三)、按「民法第八十七條所稱通謀而為虛偽之意思表示，係指表
    意人與相對人相互明知為非真意之表示而言，與雙方約定之
    內容如何無關」、「民法第八十七條第一項所謂通謀虛偽意
　　思表示，乃指表意人與相對人互相故意為非真意之表示而言
  　，故相對人不僅須知表意人非真意，並須就表意人非真意之
    表示相與為非真意之合意，始為相當，若僅一方無欲為其意
    思表示所拘束之意，而表示與真意不符之意思者，尚不能指
    為通謀而為虛偽意思表示，在贈與或買賣契約，亦不能僅因
    契約當事人間有特殊親誼關係或價金之交付不實，即謂該贈
    與或買賣係通謀虛偽成立」（最高法院79年度台上字第2736
　  號、86年度台上字第3865號裁判參照）。又民事訴訟法第27
    7條規定「當事人主張有利於己之事實者，就其事實有舉證
　　之責任」。是本件原告就被告二人間有通謀虛偽意思表示及
  　明知之情，自應負舉證責任，原告所舉上開事實，自不足以
    證明被告二人間明知之事實，是原告主張被告二人有通謀虛
    偽買賣之事實，依上說明，自屬無據。
(四)、從而，原告依民法第87條第1項前段、第242條、第113條之
    規定，先位請求確認被告甲○○與被告乙○○間就系爭不動
    產所為之買賣及所有權移轉行為不存在，被告甲○○應將系
    爭不動產所有權移轉登記予以塗銷，為無理由。又原告先位
    之訴既屬無據，本院自應審酌其備位之訴。
乙、備位訴訟部分：
(一)、按「債務人所為之無償行為，有害及債權者，債權人得聲請
    法院撤銷之。債務人所為之有償行為，於行為時明知有損害
    於債權人之權利者，以受益人於受益時亦知其情事者為限，
    債權人得聲請法院撤銷之」，民法第244條定有明文。又按
    債務人所為之無償行為，有害及債權者，債權人得聲請法院
    撤銷之。債權人依第1項或第2項之規定聲請法院撤銷時，得
    並聲請命受益人回復原狀，民法第244條第1項、第3項前段
    定有明文。次按民法第244條之撤銷權，其客體乃包括債務
    人所為債之行為及物權行為，債權人行使此項撤銷權，既可
    同時訴請撤銷債務人所為債之行為及物權行為，亦可僅訴請
    撤銷債務人所為債之行為；如果不動產物權契約業經辦理登
    記，則前者債權人得訴請登記名義人塗銷登記，後者則得訴
    請移轉登記（參照最高法院79年度臺上字第1037號判決）。
(二)、原告主張本案被告二人與案外人貴德瑞公司之負責人李俊德
    為配偶及父子關係，業據其提出戶籍謄本及公司變更登記事
    項卡各乙件為證，原告此部分之主張，自足採信。又查訴外
    人貴德瑞公司及其連帶保證人被告乙○○尚欠原告借款
    1,850 ,837 元及利息迄未清償，已如前四甲(二)所述，而系
    爭不動產經不動產估價師於96年6月4四日之估價為
    5,615,000元，此有原告提出之不動產鑑價報告乙份附卷可
    按，而被告二人間之買賣總價1,881,487元，並以贈與稅辦
    理移轉登記，亦有台南市東南地政事務所96年10月5日東南
    地所登字第0960009387號函在卷可憑，而債務人之財產為總
    債權人之共同擔保，本件被告乙○○將系爭不動產移轉予被
    告甲○○，其所為之行為自足使債權之共同擔保減少而害及
    全體債權人之利益，並參諸被告二人間之關係及被告甲○○
    之年齡（72年3月8日生），及以贈與稅方式繳納系爭不動產
    買賣稅捐等情，自足認定屬無償行為（遺產及贈與稅法第5
    條第6款參照），是原告主張依民第244條規定及前開說明，
    訴請撤銷被告二人間之無償買賣行為及所有權移轉登記之物
    權行為，及請求被告甲○○就系爭不動產所為之所有權移轉
    登記應予塗銷，以回復原狀，自屬於法有據。至於被告甲○
    ○塗銷系爭不動產所有權移轉登記之法律效果，當然回復為
    被告乙○○所有，故無聲明併為請求之必要，於此敘明。
(三)、從而，原告依民法第244條第1項及第4項規定，訴請將被告
    乙○○、甲○○就如附表一所示之不動產，於民國九十六年
    三月一日所為之買賣行為，及於民國九十六年三月十五日所
    為之移轉所有權之物權行為應予撤銷及被告甲○○就如附表
    一所示之不動產，於民國九十六年三月十五日以買賣為原因
    之所有權移轉登記應予塗銷，均有理由，應予准許。
(四)、按訴訟費用，由敗訴之當事人負擔；法院為終局判決時，應
    依職權為訴訟費用之裁判，民事訴訟法第78條及第87條第1
    項分別定有明文。經核本件訴訟費用額為56,638元（即第一
    審裁判費），而原告之請求為有理由，爰依上開規定確定被
    告應共同負擔之訴訟費用如主文第3項所示。原告主張被告
    連帶負擔，應屬無據，爰裁定如主文第3項所示。
五、據上論結：原告之訴為有理由，依民事訴訟法第385條第1項
    前段、第78條、第85條第1項前段、第87條第1項，判決如主
    文。
中　　華　　民　　國　　96　　年　　11　　月　　14　　日
                  民事第二庭    法　官　曾鴻銘
以上正本係照原本作成
如對本判決上訴，須於判決送達後20日內向本院提出上訴狀（應
附繕本）。
中　　華　　民　　國　　96　　年　　11　　月　　14　　日
                                書記官　陳志德
